臺灣臺中地方法院刑事判決　　　　　　　　96年度易字第28號
公　訴　人　臺灣臺中地方法院檢察署檢察官
被　　　告　丙○○
上列被告因詐欺案件，經檢察官提起公訴（九十五年度偵緝字第
一一三一號），本院判決如下：
    主    文
丙○○意圖為自己不法之所有，以詐術使人將本人之物交付，累
犯，處有期徒刑肆月，如易科罰金，以佰元折算壹日。
    犯罪事實
一、丙○○前曾因偽造有價證券案件，經本院判處有期徒刑三年
    六月，於民國八十八年一月三十日確定，入監執行後，於八
    十九年十二月一日縮短刑期假釋付保護管束，於九十一年四
    月四日假釋未經撤銷以已執行完畢論。其仍不知悔改，緣其
    於九十三年三月二日在臺中市○區○○○路與自由路口附近
    之某加油站，拾獲乙○○（原名陳妙西）所有之慶豐商業銀
    行南投分行支票一張〔面額新臺幣（下同）十五萬元、票號
    為ＣＦ0000000號〕，將之侵占入己（其此部分所犯
    之侵占遺失物罪，因已逾追訴權時效，此部分業經檢察官於
    起訴書內敘明而不另為不起訴處分），其竟基於為自己不法
    所有之意圖，於九十三年三月間某日，持上開支票向其友人
    林世雄佯稱：其係受乙○○之託調取現金云云，惟林世雄因
    現款不足，遂帶同丙○○轉向張叢潭調現，張叢潭再轉向甲○○○調現，致甲○○○誤以為真，而將預扣利息後之現款
    十三餘萬元交予丙○○，丙○○取得前揭款項後則全數留供
    己用。嗣因乙○○發現該支票遺失，於九十五年三月十九日
    申報遺失並掛失止付，後甲○○○將該張支票存入其名義之
    三信銀行林森分行內提示，而為警查獲上情。
二、案經臺中市警察局第一分局報請臺灣臺中地方法院檢察署檢
    察官偵查起訴。
    理    由
一、按刑事訴訟法第一百五十九條之五規定：「（第一項）被告
    以外之人於審判外之陳述，雖不符前四條之規定，而經當事
    人於審判程序同意作為證據，法院審酌該言詞陳述或書面陳
    述作成時之情況，認為適當者，亦得為證據。（第二項）當
    事人、代理人或辯護人於法院調查證據時，知有第一百五十
    九條第一項不得為證據之情形，而未於言詞辯論終結前聲明
    異議者，視為有前項之同意。」，其立法意旨在於傳聞證據
    未經當事人之反對詰問予以核實，原則上先予排除，惟若當
    事人已放棄詰問或未聲明異議，基於證據資料愈豐富，愈有
    助於真實發現之理念，且強化言詞辯論主義，法院自可承認
    該傳聞證據例外擁有證據能力。經查，本案所引用之下列書
    證，及證人張叢潭、甲○○○於警詢時之證述，及證人林世
    雄於偵查中之證言，均表示同意作為證據（見本院九十六年
    一月十八日準備程序筆錄第三頁），本院審酌該言詞陳述作
    成時之情況，並查無其他不法之情狀，足認為得為本案之證
    據，依刑事訴訟法第一百五十九條之五第一項之規定，有證
    據能力。
二、訊據被告丙○○固不否認其有持上開支票向證人林世雄調取
    現金，但證人林世雄因現款不足，遂帶同其轉向證人張叢潭
    調現，證人張叢潭再轉向證人甲○○○調現，證人甲○○○
    再將預扣利息後之現款十三餘萬元交予被告，被告取得前揭
    款項後則全數留供己用之事實，惟辯稱：該張支票不是其撿
    到的，是乙○○於九十三年三月間在臺中市東區旱溪旁之某
    加油站，拜託其去幫她調現而交給其的，她說不方便，看其
    是否可以幫忙，其說會去問看看，後來向甲○○○借到錢之
    後，因為剛好家裡生意失敗需要返還債務，所以就將該十三
    萬多元自己拿去使用，沒有拿給乙○○，其本想說可以先使
    用該支票，再標會還錢給乙○○，後來互助會解散，所以才
    無法還錢，其不是故意詐欺，但承認有侵占之行為云云。然
    查：
（一）被告有持上開支票向證人林世雄調取現金，但證人林世雄
      因現款不足，遂帶同被告轉向證人張叢潭調現，證人張叢
      潭再轉向證人甲○○○調現，證人甲○○○再將預扣利息
      後之現款十三餘萬元交予被告，被告取得前揭款項後則全
      數留供己用之事實，除據被告自白外，並核與證人張叢潭
      、甲○○○於警詢時之證述，及證人林世雄於偵查中之證
      述相符。又證人乙○○發現該支票遺失，於九十五年三月
      十九日申報遺失並掛失止付，後經證人甲○○○將該張支
      票存入其名義之三信銀行林森分行內一節，亦據證人乙○○、甲○○○陳述明確，並有遺失票據申請書掛失止付票
      據提示人資料查報表各一份附卷可稽。是以，上開事實均
      洵堪認定。
（二）證人乙○○於本院九十六年五月三日審理時具結證稱：某
      天中午約十二時至一時三十分許，在臺中市○○路某家加
      油站，其和被告在一起，該張支票原是放在其包包內，其
      坐在被告車上，被告說他有認識的朋友可以幫其兌現支票
      ，但其和被告不熟，想說若可請他朋友來，拿錢時再當面
      交支票，所以就說有機會再說，其有從皮包裡面拿支票給
      被告看一下，又放回皮包內，後來其下車去上廁所，將皮
      包放在車上，當時被告在講電話，其回來時，被告說他朋
      友不在，其就說改天再聯絡，因其要趕上班就下車了，隔
      天，因為其下班回到南投，要打電話給被告，發現支票不
      見，之後都聯絡不上被告，其也不知道是怎麼回事，後來
      其打電話去銀行，銀行說要報遺失，其才會去報遺失，其
      於警詢時說，這張票是在九十三年月二日遺失的，在九十
      三年三月五日發現遺失，應該是正確的；該張票上面的發
      票年月日、金額、印章、發票人的簽章是其寫的及蓋印的
      ，該支票會簽章不符，可能是因其有兩個印章很像，所以
      蓋錯了；其與被告不熟，所以不可能拿本案支票給被告，
      且其與被告沒有任何仇恨或糾紛，其原認為被告是好人，
      感覺很實在，不知道為何會發生這種事等語（見該日審判
      筆錄第三至六頁）。證人乙○○於審判程序之證詞，核與
      其於九十六年四月十三日經拘提到案時，本院訊問時之證
      述：某日丙○○約其在臺中市○○路中午吃飯，其坐在丙○○的車上，在自由路與旱溪東路附近加油站，其下車去
      上廁所，將皮包放在車上，上完廁所，其就去上班了，其
      在第二天或第三天就發現其的支票不見，所以還有打電話
      問丙○○，是否在他車上有發現其的支票，但丙○○沒有
      接電話或者說他太忙就把電話掛掉，其一直找不到他，其
      沒有交該張支票給丙○○，其才和他見第二次面，不可能
      請他幫忙調現等語相符，亦與其於警詢、偵查中所述一致
      ，並無矛盾之處，且證人乙○○與被告並無怨隙，實無甘
      冒誣告、偽證罪之處罰而虛詞構陷被告之理。
（三）被告明知該支票係他人遺失之物，衡諸經驗法則，被告應
      可預見發票人即證人乙○○會申報遺失並掛失止付，以致
      其交付之支票後手，無法提示兌現，仍不違背其本意，佯
      稱是友人託其調現云云，持之向證人林世雄調現，再由證
      人林世雄帶同向證人張叢潭、甲○○○等人調現，使證人
      甲○○○陷於錯誤而交付現金十三萬餘元，得手後再將之
      花用殆盡，足認其有詐欺之不法所有意圖。綜上所述，被
      告之辯解，顯係事後卸責之詞，不足採信，本案事證明確
      ，被告詐欺取財之犯行，足可認定。
三、被告行為後，刑法業於九十四年一月七日修正，於同年二月
    二日公布，於九十五年七月一日施行。按行為後法律有變更
    者，適用行為時之法律，但行為後之法律有利於行為人者，
    適用最有利於行為人之法律，修正後即現行刑法第二條第一
    項訂有明文。刑法第三百三十九條第一項之詐欺取財罪，其
    罰金刑之法定刑原為得科或併科銀元一千元以下罰金，因罰
    金罰鍰提高標準條例第一項前段規定，提高為十倍，為得科
    銀元一萬元以下罰金。而依修正後刑法施行法第一條之一規
    定：「（第一項）中華民國九十四年一月七日刑法修正施行
    後，刑法分則編所定罰金之貨幣單位為新臺幣。（第二項）
    九十四年一月七日刑法修正時，刑法分則編未修正之條文定
    有罰金者，自九十四年一月七日刑法修正施行後，就其所定
    數額提高為三十倍。但七十二年六月二十六日至九十四年一
    月七日新增或修正之條文，就其所定數額提高為三倍」，及
    刑法第三十三條第五款修正為：「主刑之種類如下：五、罰
    金：新臺幣一千元以上，以百元計算之」等規定觀之，依修
    正後之法律，刑法第三百三十九條第一項詐欺取財罪所得科
    處之罰金刑最高額為新臺幣三萬元、最低額為新臺幣一千元
    ，然依被告行為時即修正前刑法第三十三條第五款規定之罰
    金最低額為銀元一元，並提高十倍計算，前開罰金刑，最高
    額為銀元一萬元，最低額為銀元十元，若乘以三倍而換算為
    新臺幣，最高額雖與新法同為新臺幣三萬元，然最低額僅為
    新臺幣三十元。因此，比較上述修正前、後之刑罰法律，自
    以被告行為時即修正前關於科處罰金刑之法律較有利於被告
    。
四、核被告所為，係犯刑法第三百三十九條第一項之詐欺取財罪
    。被告前曾因偽造有價證券案件，經本院判處有期徒刑三年
    六月，於八十八年一月三十日確定，入監執行後，於八十九
    年十二月一日縮短刑期假釋付保護管束，於九十一年四月四
    日假釋未經撤銷以已執行完畢論之事實，有臺灣高等法院被
    告前案紀錄表、刑案資料查註紀錄表各一份附卷可稽，其於
    五年以內再故意犯本件有期徒刑以上之罪，不論依修正前之
    刑法第四十七條，或修正後之刑法第四十七條第一項之規定
    ，均構成累犯，對被告而言並無有利或不利之情形，自不生
    新舊法比較之問題，應逕依修正後之刑法第四十七條第一項
    ，論以累犯（最高法院九十五年第二十一次刑庭會議決議意
    旨可資參照），並加重其刑。爰審酌被告以其侵占之遺失物
    即本案支票，持向證人甲○○○借款，致證人甲○○○陷於
    錯誤而交付十三萬餘元，受有財產上之損失，提示後經警方
    以侵占遺失物罪之犯罪嫌疑人身分訊問，精神上亦受有損害
    ，而被告犯罪後否認犯行，任意推諉，亦造成證人乙○○精
    神上困擾，其惡性非輕，惟念及其犯罪所得，尚非屬鉅大，
    坦認部分事實等一切情狀，量處如主文所示之刑。又被告行
    為後，刑法第四十一條第一項前段亦有修正，被告行為時，
    依修正前刑法第四十一條第一項前段、罰金罰鍰提高標準條
    例第二條（現已刪除）之規定，有期徒刑、拘役易科罰金之
    折算標準，原以銀元一百元、二百元、三百元折算一日，經
    折算為新臺幣後，應以新臺幣三百元、六百元、九百元折算
    一日，而刑法第四十一條第一項前段修正後，則規定為以新
    臺幣一千元、二千元或三千元折算一日，此因屬科刑規範事
    項之變更，其折算標準為裁判時所應諭知，自有就新舊法規
    定比較之必要，經比較新舊法結果，以被告行為時關於易科
    罰金之規定，較有利於被告〔按定易科罰金之折算標準，係
    屬科刑規範事項，非屬最高法院九十五年五月二十三日九十
    五年第八次刑庭會議決議第一、（四）則所定，比較新舊法
    應就罪刑有關之共犯、未遂犯、想像競合犯、牽連犯、連續
    犯、結合犯，以及累犯加重、自首減輕暨其他法定加減原因
    （如身分加減）與加減例等一切情形，綜其全部罪刑之結果
    而為比較之情形，其既非屬法律適用之情形，即無與之綜合
    比較之適用，附此敘明〕，是依修正前刑法第四十一條第一
    項前段、修正罰金罰鍰提高標準條例第二條之規定，諭知易
    科罰金之折算標準。
據上論斷，依刑事訴訟法第二百二十九條第一項前段，刑法第二
條第一項、第三百三十九條第一項、（修正前）第三十三條第五
款、第四十七條第一項、（修正前）第四十一條第一項前段，罰
金罰鍰提高標準條例第一條前段、（修正前）第二條，判決如主
文。
本案經檢察官丁○○到庭執行職務
中　　華　　民　　國　　96　　年　　5 　　月　　25　　日
                  刑事第十五庭  審判長法  官　曾佩琦
                                      法　官　蔡美華
                                      法　官　楊真明
以上正本證明與原本無異。
如不服本判決，應於送達後十日內向本院提出上訴狀（須附繕本
），上訴於臺灣高等法院臺中分院。
                                      書記官　呂苗澂
中　　華　　民　　國　　96　　年　　5 　　月　　25　　日
附錄本判決論罪科刑法條
中華民國刑法第三百三十九條第一項：
　意圖為自己或第三人不法之所有，以詐術使人將本人或第三人
  之物交付者，處五年以下有期徒刑、拘役或科或併科一千元以
  下罰金。
